臺北高等行政法院判決
　　　　　　　　　　　　　　　　　　 93年度簡字第00941號
原　　　告　腦得生生物科技股份有限公司
代　表　人　甲○○
訴訟代理人　丙○○
　　　　　　戊○○
　　　　　　丁○○
被　　　告　台北市政府衛生局
代　表　人　宋晏仁（局長）住同上
訴訟代理人　乙○○
上列當事人間因藥事法事件，原告不服台北市政府中華民國93年
5月26日府訴字第09315236400號訴願決定，提起行政訴訟。本院
判決如下：
　　主  文
原告之訴駁回。
訴訟費用由原告負擔。
　　事  實
壹、事實概要：
一、原告未經申請核准，於網路（網址：http：//www.bng.com.
    tw/pages/chiness/descript.html）刊登試驗藥物「BNG-1
    」廣告，其內容載有「基本資料．．．所在地：臺北市○○
    路○段235號5樓負責人：甲○○．．．服務專線：00-0000-0
    000．．．產品介紹．．．『BNG-1』係以4種傳統中藥藥材
    為基幹，配合4種副藥材所組成．．．預期可領先全球成為
    第一個具有預防及治療腦中風之中藥新處方．．．」等詞句
    ，並刊有公司行號簡介、投資預測、產品介紹及與市面上相
    關藥品之比較等資訊，經民眾於民國（下同）92年8月7日向
    行政院消費者保護委員會檢舉，經該會以92年8月14日消保
    督移字第0920005308號移文單移請行政院衛生署處理。經該
    署以92年8月27日衛署藥字第0920046853 號函檢附系爭廣告
    資料移請該署中醫藥委員會辦理。經該會以92年10月2日衛
    中會藥字第0920012099號函，核認系爭宣播試驗中藥物資料
    ，核屬違規藥物廣告，移請被告處理。被告以92年10月15日
    北市衛4字第09236643400號函囑台北市大安區衛生所調查取
    證，該所於92年10月20日訪談原告委任之代理人黃建學，並
    作成談話紀錄後，以92年10月22日北市安衛3字第092309456
    00號函檢附談話紀錄及相關資料報請被告核處。經被告核認
    原告之廣告內容文字未於刊播前申請衛生主管機關核准，違
    反行為時藥事法第66條第1項規定，爰依行為時同法第92條
    第1項規定，以92年10月30日北市衛4字第09237072200號行
    政處分書，處以原告新台幣（下同）3萬元罰鍰，並命違規
    廣告應立即停止刊登。原告不服，向被告提出異議，申請復
    核，經被告以92年12月1日北市衛4字第09237623700號函復
    維持原處分。原告仍不服，提起訴願，經遭駁回，遂向本院
    提起行政訴訟。
貳、兩造聲明：
一、原告聲明求為判決：
(一)訴願、復核決定及原處分均撤銷。
(二)訴訟費用由被告負擔。
二、被告聲明求為判決：
    原告之訴駁回，訴訟費用由原告負擔。
參、兩造之爭點及主張：
一、兩造爭點：
    原告所刊登者是否為藥事法第66條第1項規定之藥物廣告？
二、原告主張之理由：
(一)原告設立於88年8月19日，以造福人類、回饋社會為設立宗
    旨；研發之中藥新處方BNG-1，經汎球藥理研究所藥理試驗
    及DCB（財團法人生物技術研發中心）毒理試驗結果，均合
    乎標準，業經行政院衛生署中藥委員會核准在長庚醫院進行
    第二期臨床試驗，茲已全部完成（其結果經該署核准備查在
    案）。至於第三期臨床試驗申請，正由該會審核中。故原告
    自設立至今，仍在臨床試驗階段，無任何產品進行製造，更
    無任何產品於市場銷售，此有原告歷年來營利事業所得稅結
    算申報書及本年度401表列銷貨收入均為「零」可證，經被
    告函請台北市大安區衛生局查證結果，一切屬實，有該所92
    年10月22日北市安衛3字第0923094 5600號函為證。
(二)原告將上揭事實登載於原告網站，係僅供業界了解臨床試驗
    之進度，藉由原告關於研發過程之介紹，讓業界知悉行政院
    衛生署中藥委員會積極推動生物科技及中草藥生技產業，已
    有具體成果。故網站內容均以財務「計劃」、近期「目標」
    及產品銷售「目標」等屬「未來性」詞句，來描繪此新興產
    業之未來市場，而所有「計劃」及「目標」無一不是必須植
    基於未來原告之研發產品順利完成後方能實現；縱觀全篇網
    站內容，並無意圖以「廣告」來招徠消費者消費之文字，網
    站內容產生之效果或影響，並無意亦未曾造成消費者之消費
    行為，更遑論對消費者有任何之損害，此有行政院消費者保
    護委員會移行政院衛生署所附檢舉信為證，上開檢舉信證實
    檢舉人並未曾購買原告「所謂的產品」，亦證實並未受原告
    有任何損害，故原告於網站所登載內容並未招徠消費者之消
    費，顯然非屬「以達招徠銷售為目的之行為」，不符合藥事
    法第24條：「本法所稱『藥物廣告』，係指利用傳播方法，
    宣稱醫療效能，以達招徠銷售為目的之行為。」之定義，不
    屬「藥物廣告」甚明。
三、被告主張之理由：
    按藥事法第66條第1項規定：「藥商刊播藥物廣告時，應於
    刊播前將所有文字、圖畫或言詞，申請中央或直轄市衛生主
    管機關核准，並向傳播機構繳驗核准之證明文件。」第92條
    規定：「違反第27條第1項、第3項、第29條、．．．第66條
    第1項、．．．或調劑、供應毒劇藥品違反第60條第1項規定
    者，處新臺幣3萬元以上15萬元以下罰鍰。」2.查原告未經
    事先申請核可即於網路（網址：http：//www.bng.com.tw/p
    ages/chinese/descript.html）刊登試驗藥物「BNG-1」廣
    告。惟經查廣告內容刊登有原告公司行號簡介、投資預測、
    產品介紹並比較目前市面上相關藥品與系爭廣告產品之比較
    ．．．等，並經行政院衛生署中醫藥委員會函釋；系爭廣告
    內容，核屬違規藥物廣告，本案係民眾向行政院消費者保護
    委員會檢舉，復經台北市大安區衛生所查證屬實在案（台北
    市大安區衛生所92年10月20日談話紀錄附卷可稽）。原告將
    公司行號簡介、產品相關資料予網路登載，應預見該產品產
    生之宣傳效益，如涉及不法情事，自應負相關法律責任，原
    告未將系爭廣告內容，提出申請核可即於網路登載，顯然違
    反上開規定。被告依同法第92條規定處分原告罰鍰3萬元，
    並無違法或不當。
　　理  由
一、本件被告代表人於訴訟繫屬中由張珩變更為宋晏仁，並已具
    狀聲明承受訴訟，合先敘明。
二、按藥事法第66條第1項規定：「藥商刊播藥物廣告時，應於
    刊播前將所有文字、圖畫或言詞，申請中央或直轄市衛生主
    管機關核准，並向傳播業者送驗核准文件。」，第92條第1
    項規定：「違反．．．第66條第1項．．．規定者，處新臺
    幣3萬元以上15萬元以下罰鍰。」，所謂藥物、藥商、藥物
    廣告，依同法第4條：「本法所稱藥物，係指藥品及醫療器
    材。」，第14條：「本法所稱藥商，係指左列各款規定之業
    者：1、藥品或醫療器材販賣業者。2、藥品或醫療器材製造
    業者。」，第24條：「本法所稱藥物廣告，係指利用傳播方
    法，宣傳醫療效能，以達招徠銷售為目的之行為。」，又關
    於主管機關，同法第2條規定：「本法所稱衛生主管機關︰
    在中央為行政院衛生署；在直轄巿為直轄巿政府；在縣（巿
    ）為縣（巿）政府。」，而台北市政府90年8月23日府秘2字
    第9010798100號公告：「主旨：公告本府主管業務委任事項
    ，並自90年9月1日起生效。．．．公告事項．．．6、本府
    將下列業務委任本府衛生局，以該局名義執行之．．．(8)藥
    事法中有關本府權限事項。．．．」，業將本案裁罰權委由
    被告辦理。
三、本件原告未經申請核准，於網路（網址：http：//www.bng.
    com.tw/pages/chiness/descript.html）刊登有關試驗藥物
    「BNG-1」之文字，其內容載有「公司基本資料．．．所在
    地：臺北市○○路○段235號5樓負責人：甲○○．．．服務
    專線：00-0000-0 000．．．產品介紹．．．『BNG-1』係以
    4種傳統中藥藥材為基幹，配合4種副藥材所組成．．．預期
    可領先全球成為第一個具有預防及治療腦中風之中藥新處方
    ．．．」等詞句，並刊有公司行號簡介、投資預測、產品介
    紹及與市面上相關藥品之比較等資訊，經民眾於92年8月7日
    向行政院消費者保護委員會檢舉等情，為兩造所不爭執，並
    有網站內容文字、檢舉信、行政院衛生署中醫藥委員會92
    年10月2日衛中會藥字第0920012099號函文在卷可憑，堪信
    為真。
四、原告雖認其將上揭事實登載於網站，僅係提供業界了解臨床
    試驗之進度，並無以「廣告」來招徠消費者消費之文字，顯
    非屬藥物廣告云云，惟查：
(一)所謂廣告，指行為人經由某種傳播媒體或器具（廣告載具）
    ，運用影像、言語、文字、圖片等表意方法，使不特定多數
    人得以共見共聞之特定意思內容，以實現特定目的─包括傳
    布特定觀念、提昇行為人之形象、促銷特定產品或服務；而
    藥事法第24條所稱「本法所稱藥物廣告，係指利用傳播方法
    ，宣傳醫療效能，以達招徠銷售為目的之行為。」，並不限
    於對「目前已製造、販賣藥物」招徠銷售為目的之行為，即
    對未來可能製造販賣之藥物，預先宣稱其醫療功能，以達「
    未來招徠銷售」之目的，亦屬該法所規範之範圍。行政院衛
    生署89年3月10日衛署藥字第89012611號函釋：「主旨：請
    貴公會轉知所屬會員網路販售藥品之相關規定．．．說明：
    1、網路刊登藥物資料如內容包括產品品名、效能及公司名
    稱、地址、電話等資料，應予認定係藥物廣告，其於網路刊
    載必須依照藥事法第7章相關規定辦理．．．。」，其函釋
    內容與前揭所示之藥物廣告之定義，並無違背。
(三)本案原告於網站上所表達內容，已為不特定人所可共見，其
    內容包括產品BNG-1之效能與研發公司之名稱地址電話等資
    料訊息，依前揭行政院衛生署前揭89年3月10日衛署藥字第
    89012611號函釋，已難謂並非廣告，且原告就BNG-1所刊登
    之文字為「待人體臨床証實，預期可領先全球成為第一個具
    有預防及治療腦中風之中藥新處分」、「BNG-1於2002年7月
    再度委託汎球藥理研究所篩選出更進一步藥理之大發現，包
    括大白鼠梗塞三天後給藥七天的藥理實驗，相當於人類中風
    30天後給藥的驚奇發現‧‧」、「BNG-1完全不受黃金時間
    給藥的限制，是目前全球絕無僅有的發現」，明顯係為宣傳
    未來可能上市之BNG-1藥物性能，不僅僅是純粹之學術發表
    而已，原告稱只是要提供業界了解臨床試驗之進度、並非「
    廣告」云云，其孰能信？縱使該藥物目前尚無生產、銷售、
    上市，但「宣傳未來可能上市藥物之功能」，亦有利於該藥
    物未來上市後之行銷，難謂不是廣告；行政院衛生署中醫藥
    委員會92年10月2日衛中會藥字第092001209 9號函釋稱：「
    主旨：檢送民眾檢舉貴轄腦得生生物科技股份有限公司（台
    北市○○路○段235號5樓）於網站（http：//www.bng.com.
    tw/pages/chine ss/descript.html）宣播試驗藥物『BNG-1
    』資料乙份，惠請依法查處見復，請查照。說明．．．2、
    本案宣播試驗中藥物資料，核屬違規藥物廣告，請依法核處
    ，並令其即刻刪除該網站相關資料，另請派員至現場查明有
    無相關產品販售，倘涉有不法，援依違反藥事法第20條第1
    款之規定辦理。」，係該委員會本於中醫藥物專業立場，所
    為之認定，其亦認為原告前揭刊登有關BNG-1之文字係屬藥
    物廣告，至該函所謂「另請派員至現場查明有無相關產品販
    售」，僅係要求被告查明有無違反藥事法第20條第1款「未
    經核准擅自製造偽藥」情事，非謂尚須証明「有販售產品」
    ，才認定原告刊登者為藥物廣告，原告辯稱BNG-1既尚未製
    造，並非產品，亦未販售，其就BNG-1所為之宣傳，不是廣
    告云云，容有誤會。
五、本院以較寬之定義，界定「廣告」之範圍，固可能使目前各
    種營利事業或公司商號的網頁內容，構成「廣告」之機會增
    加，但此點就處罰「原告在網頁刊登未來可能之產品訊息」
    ，並不會構成「恣意之差別待遇」，因原告未來可能製造之
    產品，係對人民身體健康影響重大之藥品，基於此項公益考
    量，法律本得適當限制此項產品之廣告行為（如應經主管機
    關許可），原告欲就此特殊產品（不管是目前或未來可能製
    造之產品）製作廣告，即應符合相關法令之限制，自不待言
    。
六、綜上所述，原告於網站上刊登BNG-1效能之行為，可定性為
    「藥品廣告行為」，其未依法在刊播前將廣告之文字、圖畫
    或言詞，申請中央或直轄市衛生主管機關核准，即行刊登，
    違反藥事法第66條第1項之規定，被告機關依同法第92條第1
    項之規定，對原告裁罰3萬元，並未超過法定罰鍰額之上限
    ，其裁量亦未違反比例原則，無違誤之可言，訴願決定予以
    維持，亦無違誤，原告訴請撤銷訴願、復核決定及原處分，
    於法無據，應予駁回。
七、本件為簡易訴訟程序事件，依卷內資料及本院調查所得，事
    證已臻明確，故不經言詞辯論為之，且兩造其餘攻擊防禦方
    法均與本件判決結果不生影響，不逐一論述，併此敘明。
據上論結，本件原告之訴為無理由，依行政訴訟法第233條第1項
、第98條第3項前段，判決如主文。
中　　華　　民　　國　　94　　年　  10　　月　 18  　 日
                             第五庭   法  官　張瓊文
上為正本係照原本作成。
本件以訴訟事件所涉及之法律見解具有原則性者為限，始得於本
判決送達後20日內向本院提出上訴狀並表明上訴理由，如已於本
判決宣示後送達前提起上訴者，應於判決送達後20日內補具上訴
理由（均按他造人數附繕本），且經最高行政法院許可後方得上
訴。
中　　華　　民　　國　　94　　年  　10　　月　 20　   日
                                      書記官　簡信滇
